【裁判字號】    91,易,757
【裁判日期】    920116
【裁判案由】    過失傷害
【裁判全文】
臺灣彰化地方法院刑事判決                          九十一年度易字第七五七號
    公  訴  人  臺灣彰化地方法院檢察署檢察官
    被      告  甲○○  男  四.
    選任辯護人  蕭文濱律師
右列被告因業務過失傷害案件，經檢察官提起公訴（八十九年度偵字第八九八二號）
，本院判決如左：
    主      文
甲○○無罪。
    理      由
一、公訴意旨略以：被告甲○○係芳銘牙醫診所之醫師，為從事醫療業務之人，於民
    國八十九年六月十六日為告訴人乙○○之右下顎第一大臼齒進行根管治療時，未
    盡其專業上之注意義務，致使醫療銼針斷裂於告訴人右下顎第一大臼齒近心側根
    管內，且未為任何適當之後續處置，造成告訴人受有傷害而長期疼痛。嗣告訴人
    因牙痛情形未改善，而至證人丙○○牙醫診所診療拍Ｘ光片，始發現上情，因認
    被告涉有業務過失傷害罪等語。
二、按犯罪事實應依證據認定之，無證據不得推定其犯罪事實。又不能證明被告犯罪
    者，應諭知無罪之判決，刑事訴訟法第一百五十四條、第三百零一條第一項分別
    定有明文。公訴人認為被告有業務過失傷害之犯行，其主要論據如下：
（一）告訴人於八十九年六月十六日前往被告診斷看牙後，即未有任何就診紀錄，直
      至同年七月五日，才前往證人丙○○醫院就診，此由告訴人之健保就診紀錄即
      可查知。而證人丙○○醫師於診治之前，即拍攝Ｘ光片而發現告訴人之右下第
      一大臼齒有斷針情形，可知該斷針必係在證人丙○○醫師之治療前便已經造成
      。
（二）依秀傳醫院根管治療科主任林學仁於偵查中證稱：如未將斷裂物清除，則牙齒
      會堵塞住無法進行根管治療等語。惟查被告於八十九年六月十六日為告訴人進
      行根管治療時，並無此種情形，可知告訴人之臼齒在被告進行治療之前，尚無
      任何斷針之跡象，再綜合（一）之結論，可知告訴人臼齒內斷針必係被告所造
      成。
（三）依證人陳長泰醫師、林學仁醫師、蔡希仁醫師於偵查中之證詞，可知正確之根
      管治療程序，係必須在手術前拍攝Ｘ光片進行初步觀察，再按照銼針之細粗依
      序使用插入牙根治療，以避免器械斷裂之發生。惟查被告坦承其在為告訴人進
      行根管治療之前，並未拍攝Ｘ光片，且治療中亦未依循由細漸粗之順序使用多
  支銼針（被告坦承當時只使用二支銼針），足見被告於醫療過程顯有疏失。而
      被告於斷針發生後又隱瞞上情，未對告訴人進行說明及為必要之處置，致告訴
      人受有疼痛困擾另求醫補救，故認被告之過失與告訴人之傷害有因果關係。
三、本案被告堅決否認有任何醫療業務過失之犯行，辯稱：由證人丙○○醫師提供之
    Ｘ光片中，無法判斷照片顯示臼齒上之「白色亮痕」，是否即公訴人所謂「斷裂
    的銼針」，因為告訴人至證人丙○○醫師處就診時，其牙齒上暫時填封之物質已
    經脫落而產生缺口，故究係何種物質阻塞在該顆牙齒之內，仍有待確認，觀諸該
    「白色亮痕」上未顯示銼針之器械紋路，應不太可能是銼針；縱使確實是斷裂的
    銼針，亦無法判斷是何人造成，因為證人丙○○的Ｘ光片是在診療後才照射的，
    不是術前的照片，故不能認為一定是被告所造成；又縱使係在被告診療中造成銼
    針斷裂情形，以目前牙醫實務觀之，器械斷裂乃屬常見之情形，屬於可以容許之
    醫療風險，只要經過適當之處置，並不會影響患者癒後之牙齒功能，惟告訴人並
    未接受被告完整之療程，即認為受有傷害，實與刑法傷害罪章所規定之「傷害結
    果」要件不符等語。
四、由上述公訴人之論述證據，及被告之答辯內容，可知本案首應確定爭點為：告訴
    人之右下顎第一大臼齒是否確有斷針之情形？如有該情形，須進一步審究是否係
    被告所造成？經查：
（一）告訴人所提出之丙○○醫院診斷證明書上記載：「右下顎第一大臼齒因蛀牙根
      管治療，因根管彎曲阻塞不能完全治療必須拔牙」等語，診斷書背面則附有一
      張Ｘ光片（見偵查卷第二十一頁正面及背面）。告訴人於偵查中指述：證人丙
      ○○醫師在治療前即拍攝Ｘ光片，並告知有斷針留在牙齒內部等語（見偵查卷
      第九十九頁之訊問筆錄）。惟查：上述診斷證明書並未說明有斷針之情形，而
      證人丙○○醫師於偵查中並未到庭說明為告訴人診治之過程，僅以書面文字陳
      述略以：「病人乙○○於八十九年七月五日來本院要求處理右下第一大臼齒，
      經本人給予Ｘ光檢查發現有根管治療擴大針斷裂在近心側。並向病患解釋，因
      為其根管有些彎曲，加上治療的擴大針非常細緻，醫師在治療的過程中，無可
      避免偶爾會發生斷裂情形，目前狀況如果無法取出斷裂部分，我只能幫他治療
      遠心側的根管，對於癒後只要不痛，也不見得會有不良後遺症」等語，且隨同
      附上告訴人之就診病歷及Ｘ光片一張（見偵查卷第八十九頁）。比對前述告訴
      人提出診斷證明書背面之Ｘ光片（見偵查卷第二十一頁背面），及證人丙○○
      醫師於偵查中書面提出之Ｘ光片（見偵查卷第八十九頁），顯示二張照片上牙
      齒之形狀不同，經本院逐一提示給被告及證人丙○○醫師當庭審視後，二人均
      確認前者為門牙照片，非本案所討論之第一大臼齒。證人丙○○醫師證稱略以
      ：診斷證明書背面所附之門牙照片與診斷書之內容無關，可能是當時附錯了，
      其為告訴人診療之過程中，只照過一張Ｘ光照片，即是偵查卷第八十九頁那一
      張（見本院九十一年十月十六日訊問筆錄）。而偵查卷第八十九頁所示之Ｘ光
      片是否有斷針殘留之影像？查證人丙○○醫師於偵查中所為前述書面陳述，雖
      提到有斷針情形，惟證人丙○○醫師於本院調查時卻證稱：「如果是器械斷裂
      的話，應該會有紋路，但開庭前我再次觀察Ｘ光片，也無法很明顯看出是器械
      斷裂，只是說可能…因為從照片上無法看出紋路，所以無法確定是或不是」等
      語，另查被告於八十九年七月十四日曾因告訴人前往議論而再度為告訴人拍攝
      一張Ｘ光片（見卷查卷第二十二頁），經本院提示該張照片予證人丙○○醫師
      審視後，其仍表示無法確定是否有斷針之情形。足見證人丙○○醫師無論依其
      自已所拍攝之照片，或是被告事後補拍攝之照片，均無法確定是否為斷針，則
      告訴人根據證人丙○○醫師判斷所為之指述，自未可採信。又依證人丙○○醫
      師提出之病歷資料顯示，告訴人於八十九年七月五日前往就診時，其牙齒上暫
      時封填之物質已經脫落（參考病歷上所記載「temporary filling lost」之內
      容，見偵查卷第八十八頁），足見告訴人之牙齒已產生缺損，則堵塞於牙根近
      心側根管之異物，是否可能為斷針以外之物體侵入，更難斷定。卷內既無其他
      證據足資參佐，自難僅憑告訴人之指述及證人丙○○醫師於偵訊中之書面陳述
      ，即認為Ｘ先片上所呈現之「白色亮痕」確係公訴人所指之斷針。
（二）再查：依證人丙○○醫師之前述證詞，可知其為告訴人進行根管治療期間，僅
      拍過一次Ｘ光片（即偵查卷第八十九頁之照片）。惟該張照片上之牙齒已插有
      二支銼針，顯示證人丙○○醫師係在治療過程中才拍攝照片，而非治療前之照
      片，則縱然認為該照片之「白色亮痕」確實屬於斷針，惟因證人丙○○已動手
      實施治療，故亦無法認定係被告所造成。
五、綜上所述，告訴人第一大臼齒中之異物是否為斷針，及該異物是否係被告治療中
    所造成等前提事實，依現存證據均無法判斷，是以公訴人進一步認定斷針導因於
    被告之醫療疏失，及認為被告於斷針發生後未妥適進行後續療程之部分，即無從
    加以憑斷。此外，復查無其他積極事證，足認被告有公訴人所指之犯行，爰依前
    述刑事訴訟法條文所揭示「無罪推定」之原則，依法諭知被告無罪。
據上論斷，應依刑事訴訟法第三百零一條第一項，判決如主文。
本案經檢察官許嘉龍到庭執行職務。
中      華      民      國      九十二      年      一    月    十六    日
                                臺灣彰化地方法院刑事第三庭
                                      審判長法官   余   仕   明
                                      法      官   李   雅   俐
                                      法      官   黃   玉   齡
右正本證明與原本無異。
如不服本判決，應於判決送達後十日內向本院提出上訴狀( 須附繕本 )。
告訴人或被害人對於判決如有不服具備理由請求檢察官上訴者，其上訴期間之計算係
以檢察官收受判決正本之日期為準。
               法院書記官   許   騰   云
中      華      民      國      九十二      年      一    月    十七    日


司法院資訊處製作；財團法人民間司法改革基金會備份。
